臺灣士林地方法院民事判決　　　　　　　 94年度訴字第639號
原　　　告　丙○○
被　　　告　海悅觀海城堡社區管理委員會
法定代理人　乙○○
訴訟代理人　甲○○
上列當事人間請求撤銷區分所有權人會議決議事件，本院於中華
民國11月18日言詞辯論終結，判決如下：
    主      文
原告之訴駁回。
訴訟費用由原告負擔。
    事實及理由
一、原告起訴主張：被告於民國93年11月13日召開海悅觀海城堡
    社區區分所有權人會議（下稱系爭會議），通過提案一經修
    正後之委員會修訂規約版本（下稱系爭修訂規約）。惟被告
    先於93年9 月19日、10月17日非法決議：「為方便所有權人
    ，委員會可指定受託人並向所有權人收集委託書」、「受託
    人應依會議現場4 分之3 以上之多數意見行使表決」，以圖
    控制系爭會議之開議及表決程序。嗣後並隱匿內政部頒之制
    式委託書，自行印製已預先勾好委託事項，授權內容不明確
    之委託書，指示社區警衛以新台幣（下同）200 元現金或禮
    券為誘因，向各區分所有權人收取委託書，交付被告分配予
    指派之6 名委員於系爭會議中行使表決權，以圖規避公寓大
    廈管理條例第27條代理表決權不得超過區分所有權人數及其
    所占區分所有權比例各5 分之1 之規定。系次會議經扣除超
    過總權數5 分之1 之不予計算之超額權數後，其出席人數未
    達法定人數，開議並未成功。又93年11月13日前，海悅觀海
    城堡社區規約第11條規定，規約之訂定或變更，應有區分所
    有權人3 分之2 以上及其區分所有權比例合計3 分之2 以上
    出席，以出席人數4 分之3 以上及其區分所有權比例占出席
    人數區分所有權4 分之3 以上之同意行之。惟上開委託書，
    非以「出席人數」計算表決權數，卻違法規定以「現場人數
    」計算表決權數，顯然違背規約之規定。原告係社區之區分
    所有權人，除於系爭會議中當場提出異議外，另有向主管機
    關淡水鎮公所及台北縣政府提出申訴，台北縣政府並要求被
    告修改部分規約內容，詎被告主任委員未再次召開會議，即
    逕自修改被指正之內容，指示社區總幹事於94年2 月3 日公
    告上述修訂之規約，宣稱「經呈送台北縣政府主管單位審查
    修正核准後已印製完成」，要求區分所有權人前往領取。是
    縱認原告應於3 個月內，向法院請求撤銷系爭決議，亦應以
    上述被告公告付印並通知區分所有權人領取規約之日作為向
    法院請求撤銷期限之起算日。為此聲請撤銷系爭決議。並聲
    明：93年11月13日海悅觀海城堡社區93年度第五屆區分所有
    權人會議通過提案一經修正後之委員會修訂規約版本之決議
    應予撤銷。
二、被告則以：依公寓大廈管理條例第27條規定，區分所有權人
    無法出席區分所有權人會議時，得委託他人代理出席。被告
    為順利召開區分所有權人會議，乃指定部分委員為受託人，
    接受區分所有權人之書面委託代理出席，無違法可言。另被
    告雖自行印製委託書，但被告決議「受託委員應依會議現場
    4 分之3 以上之多數意見行使表決權」，係用以限制受託人
    之權限，避免操縱表決結果，原告稱被告自行印製委託書係
    為控制區分所有權人會議，顛倒是非。再者，區分所有權人
    出具委託書，由被告指定之受託委員收受後，雙方即生委託
    之關係，被告指示社區警衛向區分所有權人代收委託書，並
    不影響委託之效力。且每一受託委員代理出席之比例均未超
    過區分所有權人數及其所占區分所有權比例5 分之1 ，系爭
    會議代理權之行使無違法之處，所表決之決議合法有效。又
    當天表決系爭條訂規約時，贊成之同意數均超過出席人數及
    所占區分所有權比例4 分之3 以上，該次表決並未違背原規
    約第11條規定。況依公寓大廈管理條例第1 條準用民法第56
    條規定，原告應於系爭決議通過後3 個月內訴請法院撤銷決
    議。系爭決議作成之日期為93年11月13日，原告遲至94年4
    月14日始提起本訴，顯已逾越3 個月之起訴期間，起訴不合
    法等語資為抗辯，並聲明：原告之訴駁回。
三、兩造不爭執事項：
　(一)93年度海悅觀海城堡社區第5 屆區分所有權人會議於93年11
  　月13日在該社區俱樂部召開。
　(二)93年11月13日前，海悅觀海城堡社區規約第11條規定，規約
  　之訂定或變更，應有區分所有權人3 分之2 以上及其區分所
    有權比例合計3 分之2 以上出席，以出席人數4 分之3 以上
    及其區分所有權比例占出席人數區分所有權4 分之3 以上之
    同意行之。
　(三)93年度海悅觀海城堡社區第5 屆區分所有權人會議紀錄記載
  　：「提案一、為配合公寓大廈管理條例修訂及本社區之現況
    ，規約內容應作修正，修正內容如下（委員會修訂規約版本
    ）。提案人：委員會。
  　修正動議：規約第十一條特別決議之規定，不應刪除。
  　表決：贊成4票，反對67票。修正動議未通過。
  　修正動議：會議紀錄應詳細記載提案人、發言內容及表決情
    形。
  　表決：贊成7票，反對52票。修正動議未通過。
  　修正動議：機械停車位應成立基金，專款專用。
  　表決：贊成12票，反對41票。修正動議未通過。
  　修正動議：承租人不得擔任管理委員。
  　表決：無異議。修正動議通過。
  　修正後議案交付表決
  　表決：贊成戶數372 戶，區分所有權比例100000分之65481
    ，均超過四分之三，本案通過。」。
　(四)被告於93年9 月19日、10月17日分別決議：「為方便所有權
  　人，委員會可指定受託人並向所有權人收集委託書」、「受
    託人應依會議現場4 分之3 以上之多數意見行使表決」。被
    告並印製委託書，區分所有權人繳交委託書，可換取200 元
    現金或禮券。
　(五)被告印製之委託書記載：「
　　(1)□九十三年十一月十三日下午二時舉行之第一次之區分所
　　　　有權人會議
　　(2)□九十三年十一月二十日下午二時舉行之第二次之區分所
　　　　有權人會議本人僅委託－－－先生（女士）出席所有權
  　　　人會議，並依勾選之授權項目之內容，於區分所有權人
    　　會議中行使本人應有之權利。（請勾選）
 　 (3)□委託表決議案。
 　 (4)□依會議現場四分之三以上多數竟見行使表決權。
  　(5)□全權委託代理人行使表決議。
 　 □委託選舉管理委員。」。
四、得心證之理由
    本件首要爭點在於原告是否應於系爭會議決議後3 個月內，
    向法院請求撤銷系爭決議？若是，本件應否以被告將系爭修
    訂規約公告付印並通知區分所有權人領取規約之日作為3個
  　月之起算日？若否，則關於(一)被告未使用制式委託書，自行
　　印製不爭執事實(五)之委託書，以200 元現金或禮券為誘因，
  　指示社區警衛統一向區分所有權人收取委託書，交付被告分
    配予所指派之6 名委員於會議中行使表決權，是否違反原規
    約及公寓大廈管理條例第27條、第37條之規定？(二)系爭決議
    以現場人數非以出席人數計算表決權數是否違反原規約第11
    條及公寓大廈管理條例施行細則第2 條之規定？等爭點，即
  　無審究之必要。經查，按公寓大廈管理處罰條例就區分所有
    權人會議之召集程序或決議方法，有違反法令或章程之決議
    效力為何？固未規定，惟參諸召集公寓大廈區分所有權人會
    議之人，多非法律專家，對召集程序或決議方法是否合於法
    令或章程，未必熟悉，如認召集程序或決議方法一有違反法
    令或章程之情事，即概認為無效，徒增糾紛，對於公寓大廈
    之區分所有權人未必有利，當非立法本意，此應屬法律漏洞
    ，須類推適用其他規定填補之。民法第56條第1 項規定：「
    總會之召集程序或決議方法，違反法令或章程時，社員得於
    決議後三個月內請求法院撤銷其決議，但出席社員，對於召
    集程序或決議方法，未當場表示異議者不在此限」，此賦予
    當場表示異議之社員向法院提起撤銷訴訟之訴權，已充分平
    衡決議之安定性與社員異議之權利，而觀諸區分所有權人會
    議之性質與民法社團均屬人的結合，有其相似性，在民主精
    神與法人自治之基礎下，自應類推適用民法前開關於社團總
    會決議之規定，僅得由未喪失異議權之區分所有權人於決議
　　後三個月內訴請法院撤銷（台灣高等法院暨所屬法院92年度
  　法律座談會民事類第1 號研討結果參照）。本件海悅觀海城
    堡社區93年度第五屆區分所有權人會議通過提案一經修正後
    之委員會修訂規約版本之決議日期為93年11月13日，原告遲
    至94年4 月14日始提起本訴，顯已逾3 個月之起訴期間。原
    告辯稱：應以被告公告付印並通知區分所有權人領取規約之
    日作為向法院請求撤銷系爭決議期限3 個月之起算日云云，
    並無法律根據，自無足採。從而，原告訴請撤銷93年11月13
    日海悅觀海城堡社區93年度第五屆區分所有權人會議通過提
    案一經修正後之委員會修訂規約版本之決議，為無理由，應
    予駁回。
五、本件事證已臻明確，兩造其餘爭點及就爭點所為之攻擊防禦
    與舉證，經核與判決結果無影響，爰不另一一論述，附此敘
    明。
六、訴訟費用負擔之依據：民事訴訟法第78條。
中　　華　　民　　國　　94　　年　　12　　月　　2 　　日
                  民事第一庭  法  官  楊智勝
以上正本證明與原本無異。
如對本判決上訴須於判決送達後20日內向本院提出上訴狀。
中　　華　　民　　國　　94　　年　　12　　月　　5 　　日
                              書記官  黃王雅寬
